臺灣士林地方法院刑事判決
110年度金訴字第286號
公  訴  人  臺灣士林地方檢察署檢察官
被      告  汪子堯



上列被告因詐欺等案件，經檢察官提起公訴（110年度偵字第642
5號），被告就被訴事實為有罪之陳述，經本院合議庭裁定由受
命法官獨任進行簡式審判程序，本院判決如下：
    主  文
甲○○犯三人以上共同詐欺取財罪，處有期徒刑壹年肆月。緩刑伍
年，並應履行如附表所示之和解內容。
扣案IPHONE廠牌行動電話壹支（IMEI碼：000000000000000號，
含插用門號SIM卡壹張）沒收。
    事  實
一、甲○○於民國110年2月間加入「廖昱翔」、「風生水起」所屬
    以實施詐術為手段，具有持續性及牟利性之有結構性詐欺犯
    罪組織（下稱本案詐欺集團），擔任向被害人收取詐欺贓款
    之工作，而與「廖昱翔」、「風生水起」及本案詐欺集團不
    詳成員（無證據證明為未成年人）共同基於3人以上詐欺取
    財及隱匿犯罪所得去向之洗錢之犯意聯絡，由本案詐欺集團
    不詳成員於110年2月25日上午11時許，撥打電話向乙○○佯稱
    ：其所申辦金融帳戶涉及刑事案件，需將其金融帳戶內之款
    項領出放置於指定處所云云，致乙○○陷於錯誤，先後於同日
    下午2時許、下午3時30分許將其自台北富邦商業銀行帳號00
    000000000000號帳戶提領之新臺幣（下同）110萬元、玉山
    商業銀行帳號0000000000000號帳戶提領140萬元，放置於臺
    北市○○區○○街00巷00弄0號其住處1樓樓梯間之垃圾桶內。嗣
    本案詐欺集團確認乙○○受騙後，「廖昱翔」及「風生水起」
    即指示甲○○於同日下午2時21分許、下午3時44分許，接續前
    往上址地點取走乙○○所放置現金共計250萬元。嗣甲○○得手
    後，旋依「風生水起」之指示將上揭現金放置於指定地點，
    再由本案詐欺集團不詳成員前往收取，藉以製造金流斷點，
    致無法追查上揭犯罪所得之去向，以此隱匿詐欺犯罪所得。
二、案經乙○○訴由臺北市政府警察局內湖分局報告臺灣士林地方
    檢察署檢察官偵查起訴。
    理  由
一、本案被告甲○○所犯均係死刑、無期徒刑、最輕本刑為3年以
    上有期徒刑以外之罪，其於準備程序中就被訴事實為有罪之
    陳述，經本院告知簡式審判程序之旨，並聽取公訴人及被告
    之意見後，經合議庭裁定由受命法官獨任進行簡式審判程序
    。而其中有關證人於警詢中之陳述內容，依組織犯罪防制條
    例第12條中段規定，訊問證人之筆錄，以在檢察官或法官面
    前作成，並經踐行刑事訴訟法所定訊問證人之程序者為限，
    始得採為證據，故本案就被告違反組織犯罪防制條例部分，
    不引用證人於警詢時之證述作為證據，合先敘明。
二、認定事實所憑證據及理由
    上開犯罪事實，業據被告甲○○於警詢、偵查及本院審理時均
    坦承不諱（見臺灣士林地方檢察署110年度偵字第6425號卷〈
    下稱偵卷〉第20頁至第22頁、第30頁至第31頁、第101頁至第
    103頁、本院110年度金訴字第286號卷〈下稱本院卷〉第43頁
    、第77頁、第82頁），核與證人即告訴人於警詢時證述情節
    相符（見偵卷第13頁至第16頁），並有臺北市政府警察局內
    湖分局自願受搜索、扣押同意書、搜索扣押筆錄、扣押物品
    目錄表、扣押物品收據、扣案物照片、現場及周邊道路監視
    器影像擷圖、員警蒐證照片、通訊軟體Telegram「廖昱翔」
    聯絡資訊擷圖、被告與「廖昱翔」間通聯紀錄，台北富邦商
    業銀行帳號00000000000000號帳戶存摺影本、玉山商業銀行
    帳號0000000000000號帳戶存摺影本及臺北市政府警察局內
    湖分局110年5月22日北市警內分刑字第1103013888號函暨附
    件臺北市政府警察局鑑定書在卷可稽（見偵卷第35頁至第53
    頁、第65頁、第75頁至第78頁、第121頁至第131頁、第135
    頁），足認被告前揭具任意性之自白與事實相符，應堪採信
    。綜上所述，本案事證明確，被告上開犯行，堪以認定，應
    依法論科。　　
三、論罪
㈠、按組織犯罪防制條例所稱之犯罪組織，係指3人以上，以實施
    強暴、脅迫、詐欺、恐嚇為手段或最重本刑逾5年有期徒刑
    之罪，所組成具有持續性或牟利性之有結構性組織，同條例
    第2條第1項定有明文。依本案犯罪情節可知，本案詐欺集團
    係以詐騙他人金錢、獲取不法所得為目的，推由本案詐欺集
    團不詳成員對告訴人施用詐術，再由被告依「廖昱翔」、「
    風生水起」之指示收取告訴人所交付詐欺贓款，並將該款項
    逐層上繳至本案詐欺集團核心成員，堪認本案詐欺集團係透
    過縝密之計畫與分工，成員彼此相互配合，顯非隨意組成之
    團體，屬具有結構性組織，且本案詐欺集團成員除被告外，
    尚有「廖昱翔」、「風生水起」及收取被告所得詐欺贓款之
    本案詐欺集團成員，核屬3人以上，以實施詐術為手段，所
    組成具牟利性及持續性之有結構性犯罪組織，合於組織犯罪
    防制條例第2條第1項所稱之犯罪組織，至為明確。
㈡、又洗錢防制法所稱洗錢，指下列行為：一、意圖掩飾或隱匿
    特定犯罪所得來源，或使他人逃避刑事追訴，而移轉或變更
    特定犯罪所得。二、掩飾或隱匿特定犯罪所得之本質、來源
    、去向、所在、所有權、處分權或其他權益者。三、收受、
    持有或使用他人之特定犯罪所得，洗錢防制法第2條定有明
    文。倘行為人意圖掩飾或隱匿特定犯罪所得來源，而將特定
    犯罪所得直接消費處分，甚或交予其他共同正犯，而由共同
    正犯以虛假交易外觀掩飾不法金流移動，即難認單純犯罪後
    處分贓物之行為，應成立洗錢防制法第2條第1款或第2款之
    洗錢行為（最高法院108年台上字第1744號判決意旨參照）
    。本案詐騙集團不詳成員向告訴人施用詐術後，為隱匿其等
    詐欺犯罪所得之去向，先指示告訴人將詐欺贓款放置於其住
    處1樓樓梯間之垃圾桶內，再由「廖昱翔」、「風生水起」
    指示被告前往上址處所收取詐欺贓款，並將該詐欺贓款放置
    於指定地點，由本案詐欺集團不詳成員到場收取，藉以製造
    金流斷點，致無從或難以追查前揭犯罪所得，而隱匿該犯罪
    所得之去向，已該當洗錢防制法第2條第2款所定之洗錢行為
    ，自應論以同法第14條第1項之一般洗錢罪。
㈢、核被告所為，係犯刑法第339條之4第1項第2款之3人以上共同
    詐欺取財罪、洗錢防制法第14條第1項之一般洗錢罪及組織
    犯罪防制條例第3條第1項後段之參與犯罪組織罪。起訴意旨
    雖漏引組織犯罪防制條例第3條第l項後段之參與犯罪組織罪
    之法條及罪名，惟公訴人於起訴書犯罪事實欄既已記載被告
    加入本案詐欺集團之犯罪事實，且本案詐欺集團屬3人以上
    以實施詐術為手段所組成具有持續性及牟利性之有結構性組
    織，復經本院當庭告知被告此部分所犯罪名（見本院卷第76
    頁），無礙於被告防禦權之行使，本院自應一併審理。
㈣、至公訴意旨雖認被告所為前揭犯行，另成立刑法第339條之4
    第1項第1款冒用公務員名義犯詐欺取財之加重要件，然觀諸
    本案犯罪情節，被告在本案詐欺集團係擔任車手工作，並非
    向告訴人施用詐術者，且被告向告訴人收取詐欺贓款之過程
    中，並未與告訴人見面或交談，則被告能否得悉本案詐欺集
    團係以冒用公務員名義訛詐，已屬有疑。再衡以現今詐欺集
    團施用詐術內容多端，且詐欺集團組織內部分工精細，若非
    詐欺集團核心成員或直接實施詐術者，非必然知悉或可預見
    他人所實施詐術之內容，復無其他積極證據證明被告明知或
    可預見本案詐欺集團係以冒用公務員名義對告訴人施用詐術
    ，自難認被告所為已符合第339條之4第1項第1款冒用公務員
    名義犯詐欺取財之加重要件，公訴意旨所指上情，自有未洽
    ，然因此部分僅為加重要件之增減，本院自得逕予審認，而
    毋庸變更起訴法條或另為有罪與否之認定，附此敘明。
㈤、被告與「廖昱翔」、「風生水起」及本案詐欺集團不詳成員
    間，就事實欄一所載犯罪事實，有犯意聯絡及行為分擔，依
    刑法第28條之規定，論以共同正犯。
㈥、被告先後前往告訴人住處1樓收取詐欺贓款之數舉動，係於密
    切接近之時間、地點為之，且侵害同一法益，各行為獨立性
    極為薄弱，應視為數個舉動之接續施行，而為接續犯，論以
    一罪。
㈦、按刑法上之一行為而觸犯數罪名之想像競合犯，其存在之目
    的，在於避免對於同一不法要素過度評價，則自然意義之數
    行為，得否評價為法律概念之一行為，應就客觀構成要件行
    為之重合情形、主觀意思活動之內容、所侵害之法益與行為
    間之關聯性等要素，視個案情節依社會通念加以判斷。如具
    有行為局部之同一性，或其行為著手實行階段無從區隔者，
    得認為與一行為觸犯數罪名之要件相牟，而依想像競合犯論
    擬（最高法院105年度台非字第66號判決意旨參照）。查被
    告加入本案詐欺集團之目的，即係為共同實施詐欺取財犯罪
    以謀利益，本案亦為被告加入本案詐欺集團後所為首次加重
    詐欺取財犯行，業經被告供承明確（見本院卷第43頁），並
    有臺灣高等法院被告前案紀錄表在卷可佐（見本院卷第9頁
    ），是被告所犯參與犯罪組織罪，與前揭加重詐欺取財及一
    般洗錢犯行間，具有實行行為局部同一、目的單一之情形，
    核屬想像競合犯，依刑法第55條規定，從一重之3人以上共
    同詐欺取財罪處斷。
四、科刑
㈠、按犯洗錢防制法第14條之罪，在偵查或審判中自白者，減輕
    其刑，洗錢防制法第16條第2項定有明文；犯組織犯罪防制
    條例第3條之罪，偵查及審判中均自白者，減輕其刑，同條
    例第8條第1項後段亦有明定。又按想像競合犯係一行為觸犯
    數罪名，行為人犯罪行為侵害數法益皆成立犯罪，僅因法律
    規定從一重處斷科刑，而成為科刑一罪而已，自應對行為人
    所犯各罪均予適度評價，始能對法益之侵害為正當之維護。
    因此法院於決定想像競合犯之處斷刑時，雖以其中最重罪名
    之法定刑作為裁量之準據，惟具體形成宣告刑時，亦應將輕
    罪之刑罰合併評價。基此，除非輕罪中最輕本刑有較重於重
    罪之最輕本刑，而應適用刑法第55條但書規定重罪科刑之封
    鎖作用，須以輕罪之最輕本刑形成處斷刑之情形以外，則輕
    罪之減輕其刑事由若未形成處斷刑之外部性界限，自得將之
    移入刑法第57條或第59條之科刑審酌事項內，列為是否酌量
    從輕量刑之考量因子。是法院倘依刑法第57條規定裁量宣告
    刑輕重時，一併具體審酌輕罪部分之量刑事由，應認其評價
    即已完足，尚無過度評價或評價不足之偏失（最高法院109
    年度台上字第3936號判決意旨參照）。查被告於偵查及本院
    審理時對於其加入本案詐欺集團，並依指示將告訴人遭詐騙
    現金放置指定地點，供本案詐欺集團不詳成員收取，藉以製
    造金流斷點等事實均自白不諱（見偵卷第101頁至第103頁、
    本院卷第77頁），且於本院審理時承認一般洗錢及參與犯罪
    組織罪（見本院卷第82頁），符合洗錢防制法第16條第2項
    、組織犯罪防制條例第8條第1項後段減刑之規定。從而，被
    告所犯參與犯罪組織罪及一般洗錢罪，本應依上開規定減刑
    ，但上開各罪均屬想像競合犯其中之輕罪，故上開減刑事由
    雖未形成本案處斷刑之外部性界限，但仍應於依刑法第57條
    規定量刑時，審酌上開輕罪之減輕其刑事由，作為被告量刑
    之有利因子。
㈡、爰審酌被告不思正途獲取財物，竟貪圖不法利益，加入詐欺
    犯罪組織擔任車手，而與本案詐欺集團成員共同犯本案加重
    詐欺取財罪，致告訴人受有財產上損害，並製造金流斷點，
    掩飾不法所得去向，實非足取，惟念及被告犯後坦認犯行，
    合於前開輕罪之自白減刑事由，並與告訴人達成和解內容，
    現按期履行和解條件，有本院110年度附民字第849號和解筆
    錄及本院公務電話紀錄在卷可參（見本院卷第72之1頁、第7
    2之2頁、第99頁），足見被告確有悔意，犯後態度良好，兼
    衡被告之犯罪動機、目的、手段、所生危害程度、參與情節
    及分工暨被告自述高中肄業之智識程度，目前在火鍋店打工
    ，並兼職網路直播，月薪約2至3萬元，未婚，無子，家庭經
    濟狀況不佳，無人需其扶養之生活狀況（見本院卷第82頁）
    等一切情狀，量處如主文所示之刑。
㈢、被告前未曾因故意犯罪受有期徒刑以上刑之宣告，有臺灣高
    等法院被告前案紀錄表在卷可查（見本院卷第9頁），被告
    於本案案發時年僅19歲，因一時失慮，致罹刑典，且犯後坦
    認犯罪，並盡力與告訴人達成和解，經告訴人同意給予被告
    附條件緩刑機會（見本院卷第83頁），足見被告確有悔過負
    責之誠，信其經此偵審程序及科刑教訓，應知所警惕而無再
    犯之虞，故認前揭所宣告之刑以暫不執行為適當，爰依刑法
    第74條第1項第1款之規定，諭知緩刑5年。又本院為督促被
    告履行債務，以確保緩刑之宣告能收具體之成效，爰依刑法
    第74條第2項第3款規定，斟酌被告與告訴人間和解條件，命
    被告應依附表所示和解內容支付告訴人損害賠償，若未遵循
    本院所諭知緩刑期間之負擔，情節重大，足認原宣告之緩刑
    難收其預期效果，而有執行刑罰之必要者，依刑法第75條之
    1第1項第4款之規定，檢察官得聲請撤銷上開緩刑之宣告，
    併予說明。
五、沒收　　
㈠、按供犯罪所用、犯罪預備之物或犯罪所生之物，屬於犯罪行
    為人者，得沒收之，刑法第38條第2項定有明文。查本案扣
    案之IPHONE廠牌行動電話1支（IMEI碼：000000000000000號
    ，含插用門號SIM卡1張），核屬被告所有，持以與「廖昱翔
    」及「風生水起」聯繫本案詐欺犯罪所用之物，業據被告供
    述明確（見本院卷第43頁），爰依刑法第38條第2項前段規
    定，宣告沒收。　　
㈡、按犯罪所得，屬於犯罪行為人者，沒收之；犯罪所得已實際
    合法發還被害人者，不予宣告沒收或追徵；宣告前2條之沒
    收或追徵，有過苛之虞、欠缺刑法上之重要性、犯罪所得價
    值低微，或為維持受宣告人生活條件之必要者，得不宣告或
    酌減之，刑法第38條之1第1項、第5項、第38條之2第2項定
    有明文。查被告因參與本案加重詐欺取財犯行，共獲得2萬
    元之報酬，業據被告供承明確（見本院卷第43頁），並有其
    台新商業銀行帳號00000000000000號帳戶網路銀行存款明細
    在卷可參（見偵卷第64頁），此部分核屬其犯罪所得，本應
    依上揭規定宣告沒收，但審酌被告已償付告訴人1萬5000元
    ，有本院公務電話紀錄在卷可參（見本院卷第99頁），且經
    本院宣告被告應於緩刑期間內向告訴人支付如附表所示之損
    害賠償，當足以剝奪被告犯罪所得，並彌補告訴人之損失，
    告訴人亦得依刑法第74條第4項之規定，持本判決作為民事
    強制執行之名義，對被告之財產聲請強制執行，實際上已達
    沒收制度剝奪被告犯罪利得之立法目的，本院審酌上情，認
    對被告犯罪所得再予宣告沒收，容有過苛之虞，爰依刑法第
    38條之2第2項規定，不予宣告沒收及追徵，附此敘明。
㈢、至洗錢防制法第18條規定：「犯第14條之罪，其所移轉、變
    更、掩飾、隱匿、收受、取得、持有、使用之財物或財產上
    利益，沒收之；犯第15條之罪，其所收受、持有、使用之財
    物或財產上利益，亦同（第1項）。以集團性或常習性方式
    犯第14條或第15條之罪，有事實足以證明行為人所得支配之
    前項規定以外之財物或財產上利益，係取自其他違法行為所
    得者，沒收之（第2項）。對於外國政府、機構或國際組織
    依第21條所簽訂之條約或協定或基於互惠原則，請求我國協
    助執行扣押或沒收之案件，如所涉之犯罪行為符合第3 條所
    列之罪，不以在我國偵查或審判中者為限（第3項）。」關
    於犯罪行為人犯洗錢防制法第14條之罪，其所掩飾之財物本
    身僅為洗錢之標的，難認係供洗錢所用之物，為本案洗錢犯
    罪構成要件事實前提，乃本罪之關聯客體，故洗錢行為之標
    的，除非屬於前置犯罪之不法所得，自非本案洗錢犯罪之工
    具及產物，亦非洗錢犯罪所得，尤非違禁物，尚無從依刑法
    沒收規定予以宣告沒收，自應依洗錢防制法第18條第1項前
    段規定予以宣告沒收。此規定係採義務沒收主義，祇要合於
    前述規定，法院即應為相關沒收之諭知，然該洗錢行為之標
    的是否限於行為人者始得宣告沒收，法無明文，是倘法條並
    未規定「不問屬於犯罪行為人與否均沒收」時，自仍以屬於
    被告所有者為限，始應予沒收。查本案被告向告訴人收得之
    詐欺贓款，固屬洗錢之標的，但已全數放置於本案詐欺集團
    指定之地點，經本案詐欺集團不詳成員到場收受，已如前述
    ，被告對前揭現金既無所有或事實上處分權限，無從依洗錢
    防制法第18條第1項前段規定宣告沒收或追徵。
六、保安處分
　　按組織犯罪防制條例第3條第3項規定：「犯第1項之罪者，
    應於刑之執行前，令入勞動場所，強制工作，其期間為3年
    。」就受處分人之人身自由所為限制，違反憲法比例原則及
    憲法明顯區隔原則之要求，與憲法第8條保障人身自由之意
    旨不符，自本解釋公布之日（即110年12月10日）起失其效
    力（司法院大法官釋字第812號解釋文參照），本院自無從
    依上開規定審酌是否令被告入勞動場所強制工作，附此敘明
    。　　　　　
據上論斷，應依刑事訴訟法第299條第1項前段、第273條之1第1
項，組織犯罪防制條例第3條第1項後段，洗錢防制法第14條第1
項，刑法第11條前段、第28條、第339條之4第1項第2款、第55條
、第38條第2項前段、第74條第1項第1款、第2項第3款，刑法施
行法第1條之1第1項，判決如主文。
本案經檢察官丙○○提起公訴，檢察官余秉甄到庭執行職務。
中　　華　　民　　國　　111 　年　　1 　　月　　25　　日
                  刑事第二庭　　法  官  何松穎
以上正本證明與原本無異。
如不服本判決應於收受送達後20日內向本院提出上訴書狀，並應
敘述具體理由。其未敘述上訴理由者，應於上訴期間屆滿後20日
內向本院補提理由書( 均須按他造當事人之人數附繕本) 「切勿
逕送上級法院」。因疫情而遲誤不變期間，得向法院聲請回復原
狀。
                                書記官  蔡宜君
中　　華　　民　　國　　111 　年　　1 　　月　　27　　日
　　　　　　　　　
附錄本案論罪科刑法條全文：
中華民國刑法第339條之4
犯第339條詐欺罪而有下列情形之一者，處1年以上7年以下有期
徒刑，得併科100萬元以下罰金：
一、冒用政府機關或公務員名義犯之。
二、三人以上共同犯之。
三、以廣播電視、電子通訊、網際網路或其他媒體等傳播工具，
    對公眾散布而犯之。
前項之未遂犯罰之。

洗錢防制法第14條
有第2條各款所列洗錢行為者，處7年以下有期徒刑，併科新臺幣
500萬元以下罰金。
前項之未遂犯罰之。
前二項情形，不得科以超過其特定犯罪所定最重本刑之刑。

組織犯罪防制條例第3條
發起、主持、操縱或指揮犯罪組織者，處3年以上10年以下有期
徒刑，得併科新臺幣1億元以下罰金；參與者，處6月以上5年以
下有期徒刑，得併科新臺幣1000萬元以下罰金。但參與情節輕微
者，得減輕或免除其刑。
具公務員或經選舉產生之公職人員之身分，犯前項之罪者，加重
其刑至2分之1。
犯第1項之罪者，應於刑之執行前，令入勞動場所，強制工作，
其期間為3年。
前項之強制工作，準用刑法第90條第2項但書、第3項及第98條第
2項、第3項規定。
以言語、舉動、文字或其他方法，明示或暗示其為犯罪組織之成
員，或與犯罪組織或其成員有關聯，而要求他人為下列行為之一
者，處3年以下有期徒刑，得併科新臺幣300萬元以下罰金：
一、出售財產、商業組織之出資或股份或放棄經營權。
二、配合辦理都市更新重建之處理程序。
三、購買商品或支付勞務報酬。
四、履行債務或接受債務協商之內容。
前項犯罪組織，不以現存者為必要。
以第5項之行為，使人行無義務之事或妨害其行使權利者，亦同
。
第5項、第7項之未遂犯罰之。 

附表：
和解內容 備註 被告應給付告訴人新臺幣（下同）捌拾萬元，給付方式如下： ⑴於民國111年1月起，按月於每月15日前給付壹萬伍仟元，共53期，最後一期為貳萬元，至全部清償完畢為止；如有一期未為給付，所餘給付視為全數到期。 ⑵被告應將上開金額，匯款至原告指定之台北富邦商業銀行文德分行帳號00000000000000號帳戶（戶名：乙○○） ⑴本院110年度附民字第849號和解筆錄內容（見本院卷第72之1頁至第72之2頁）。 ⑵被告已於111年1月15日前給付告訴人1萬5000元。